【裁判字號】    91,交抗,144
【裁判日期】    920108
【裁判案由】    聲明異議
【裁判全文】
臺灣高等法院臺南分院刑事裁定             九十一年度交抗字第一四四號  孝股
    抗   告   人
    即原處分機關  交通部公路局嘉義區監理所
    受  處 分 人  甲○○
右抗告人因受處分人違反道路交通管理處罰條例案件，不服臺灣嘉義地方法院中華民
國九十一年九月二十三日所為裁定（九十一年度交聲字第一四八號），提起抗告，本
院裁定如左：
    主  文
原裁定撤銷，發回臺灣嘉義地方法院。
    理  由
一、抗告意旨略以：
（一）本件受處分人甲○○所有３Ｋ—１９５９號自用小客車於民國（下同）八十九
      年十月二十六日經內政部警政署國道公路警察局第三警察隊以ＺＣ00000
      00號單逕行舉發「速限１００公里時速１２０公里超速２０公里」交通違規
      ，受處分人並未對上述「超速」違規表示不服，既違規屬實，本應依道路交通
      管理處罰條例第三十三條之規定受罰。
（二）本案係逕行舉發，依違反道路交通管理事件處理細則第十一條第一項第三款之
      規定應由舉發單位送達被處分人，經國道公路警察局第三警察隊以掛號函件郵
      寄方式寄發車主之地址，並經郵政單住寄送，復以「遷址新址不明」為由，原
      件退還。臺灣嘉義地方法院認本案舉發通知單並未合法送達受處分人，自無從
      期待受處分人能按時到案，從而，抗告人之逕行對受處分人為裁罰不合法而裁
      定「原處分撤銷」乙節，固非無見。惟該「原處分撤銷」係認因該舉發違反道
      路交通管理事件通知單之「送達程序」尚不符所為裁定，惟該通知單尚未合法
      送達究無妨於受處分人違反本交通事件事實之認定，既違規屬實而受處分人復
      未對「違規事實」聲明異議，自當依章受罰，因此，臺灣嘉義地方法院之裁定
      「原處分撤銷」並不必然於「本事件不罰」，而應另擇期通知受處分人到案處
       理，所請裁定「甲○○不罰」部份應有錯誤。
（三）至臺灣嘉義地方法院原裁定理由四「．．．另按違反本條例之行為，自行為成
      立之日起；行為有連續或繼續之狀態者，自行為終了之日起，逾三個月不得舉
      發。道路交通管理處罰條例第九十條已定有明文．．．本件處分機關所舉異議
      人之違規行為係於八十九年十月二十六日上午四十分許，迄今已逾三月，依上
      開規定自不得再對異議人為舉發行為，是異議人縱為違規之行為，亦屬不得再
      行處罰，爰一併諭知異議人甲○○不罰」而裁定「甲○○不罰」乙節，應係臺
      灣嘉義地方法院對道路交通管理處罰條例第九十條「．．．逾三個月不得舉發
      」中所指「舉發」誤與「送達」作錯誤連結，因道路交通管理處罰條例第九十
      條係規定逾三個月不得「舉發」，並非規定逾三個月不得「送達」，而違反道
      路交通管理事件如係逕行舉發，因需郵寄時程，則「送達」當然偶有無法配合
      「舉發」於所指三個月內完成者。因此，道路交通管理處罰條例第九十條「．
      ．．逾三個月不得舉發」中所指「舉發」依交通部八十六年五月三十日交路（
      86）字第○二六○八三號函規定「查道路交通管理處罰條例第九十條第一項規
      定，『自行為成立之日起，逾三個月不得舉發』之旨意，係為規範舉發機關應
      於三個月內完成舉發道路交通管理事件之程序，故若員警雖於違規行為成立之
      日起三個月內填掣違反道路交通管理事件通知單，但並無立即交郵而遲至行為
      成立之日起三個月後方投郵，其雖已填掣違反道路交通管理事件通知單，但因
      未寄出，對違規行為人仍無法生三個月內舉發通知之效力．．．」，另依交通
      部八十六年十二月二十六日交路（86）字第○五五二○二號函規定「查道路交
      通管理處罰條例第九十條第一項係對違反道路交通管理事件通知單逾三個月不
      得舉發規定，而非送達與否之規定，故舉發機關若依本部八十六年五月三十日
      交路（86）字第○二六○八三號函原則於違規行為三個月內付郵，不論其有無
      送達，即已完成舉發，自不受前揭條例規定之限制」，准此，若員警已於違規
      行為成立之日起三個月內填掣違反道路交通管理事件通知單，而未逾行為成立
      之日起三個月內即交郵寄者，當屬依法舉發，而未違道路交通管理處罰條例第
      九十條第一項「自行為成立之日起，逾三個月不得舉發」之規定，至本件通知
      單之尚未依法送達當仍得補行送達而無妨於本件違規事實之舉發，從而，本件
      受處分人於八十九年十月二十六日違規行為完成，國道公路警察局第三警察隊
      所為舉發交付郵寄既因經郵政單位以掛號函件郵寄受處分人，而以「遷址新址
      不明」為由，於八十九年十二月十二日原件退還國道公路警察局第三警察隊，
      足認國道公路警察局第三警察隊並未逾受處分人違規行為完成日起三個月（即
      未逾道路交通管理處罰條例第九十條所指三個月之「舉發時效」）即已完成舉
      發程序，既經依法舉發，仍應依法受罰，臺灣嘉義地方法院所為「甲○○不罰
      」之裁定應有錯誤。綜諸前述，原裁定認事用法既有錯誤，爰檢附交通部有關
      法令解釋聲明抗告等語。
二、按逕行舉發之通知單，應由舉發機關送達於被通知人，違反道路交通管理事件統
    一裁罰標準及處理細則第十一條第一項第二款定有明文。再按違反道路交通管理
    事件統一裁罰標準及處理細則第四十四條第一項規定：違反道路交通管理事件行
    為人，未依規定自動繳納罰鍰，或未依規定到案聽候裁決，處罰機關應於一個月
    內依標準表逕行裁決之。是受處分人應先受「舉發違反道路交通管理事件通知單
    」之通知，其始知悉應到案日期，否則受處分人即無從知悉應到案日期，主管機
    關未經合法送達逕行裁決，其裁決程序即屬不適法。又對於當事人之送達，應為
    送達之處所不明者，行政機關得依申請准為公示送達，如無人為公示送達之申請
    者，行政機關為避免行政程序遲延，認有必要時，得依職權命為公示送達，行政
    程序法第七十八條第一項第一款、第二項固分別定有明文；惟送達，於應受送達
    人之住居所、事務所或營業所為之，亦為同法第七十二條第一項所明定，故公示
    送達，應以受送達人之住居所、事務所及所在地不明者，始得為之，如受送達人
    所在地尚非不明，而逕以公示送達方式以為送達，即不生送達之效力（最高法院
    六十六年度台非字第一六七號判例、八十一年度台上字第四六九二號判決參照）
    。易言之，當事人未致應為送達之處所不明（可透過戶籍查詢得知新址者），行
    政機關仍不得據此規定命為公示送達。經查本件受處分人甲○○雖於八十七年十
    月二十六日九時四十分許，駕車行經國道一號二一五公里北向時，因超速違規，
    經內政部警政署國道公路警察局予以舉發，但該舉發通知書究否送達受處分人，
    並無任何送達証書或送達遭退件之證明相關文件可查；再受處分人之住所設於嘉
    義市○○○街六號六樓之二，並未變更，本件既無任何送達之相關文件，已無法
    得知該舉發通知書是否依法送達之情下，原處分機關即以掛號郵寄無法送達為由
    逕為公示送達（參交通部公路總局嘉義區監理所九十一年八月五日九一嘉監裁字
    第九九一七號函），則該公示送達與法有違，不生公示送達之效力，原處分機關
    逕行對受處分人為裁罰，有違道路交通管理事件統一裁罰標準及處理細則第四十
    四條第一項之規定甚明。
三、惟查：
（一）按違反道路交通管理處罰條例之行為，自行為成立之日起，逾三個月不得舉發
      ，道路交通管理處罰條例第九十條定有明文。且依交通部八十六年五月三十日
      交路（86）字第○二六○八三號函釋「查道路交通管理處罰條例第九十條第一
      項規定，『自行為成立之日起，逾三個月不得舉發』之旨意，係為規範舉發機
      關應於三個月內完成舉發道路交通管理事件之程序，故若員警雖於違規行為成
      立之日起三個月內填掣違反道路交通管理事件通知單，但並無立即交郵而遲至
      行為成立之日起三個月後方投郵，其雖已填掣違反道路交通管理事件通知單，
      但因未寄出，對違規行為人仍無法生三個月內舉發通知之效力．．．」，另依
      交通部八十六年十二月二十六日交路（86）字第○五五二○二號函釋「查道路
      交通管理處罰條例第九十條第一項係對違反道路交通管理事件通知單『逾三個
      月不得舉發』規定，而非『送達』與否之規定，故舉發機關若依本部八十六年
      五月三十日交路（86）字第○二六○八三號函原則於違規行為三個月內付郵，
      不論其有無送達，即已完成舉發，自不受前揭條例規定之限制」。則依前揭函
      釋說明，若員警已於違規行為成立之日起三個月內填掣違反道路交通管理事件
      通知單，而未逾行為成立之日起三個月內即交郵寄者，即屬依法舉發，並未違
      反道路交通管理處罰條例第九十條第一項「自行為成立之日起，逾三個月不得
      舉發」之規定，至舉發通知單是否依法送達並無妨於違規事實之舉發。
（二）本件受處分人於八十九年十月二十六日違規行為完成，國道公路警察局第三警
      察隊並於八十九年十一月二十三日將本件違規通知單暨採證照片以北斗郵局大
      宗掛號第六六三一七號郵寄受處分人（原審卷第二十三至二十五頁），則依前
      揭說明，國道公路警察局第三警察隊所為舉發交付郵寄並未逾受處分人違規行
      為完成日起三個月，即屬完成舉發程序，至其後是否送達，雖因時逾六個月郵
      局不予查詢而無法得知，然此並不影響違規事實之舉發。本件原審就舉發是否
      完成未予詳查，遽為不得再對受處分人為舉發行為，併諭知受處分人甲○○不
      罰之論斷，顯屬可議。再原處分機關之公示送達不合法，致其後逕對受處分人
      為裁罰，固有違反前開規定，但並不必然即應為不罰，是否應由原處分機關另
      擇期通知受處分人到案處理，亦有審酌之餘地。抗告人執此提起抗告，指摘原
      裁定不當，非無理由，應由本院將原裁定予以撤銷，發回原審另為適法之裁定
      。
據上論結，應依道路交通案件處理辦法第二十六條，刑事訴訟法第四百十三條前段，
裁定如主文。
中      華      民    國    九十二    年      一      月      八      日
                              臺灣高等法院臺南分院刑事第五庭
                                      審判長法官  鄭  文  肅
                                            法官  王  浦  傑
                                            法官  陳  珍  如
右正本證明與原本無異。
不得再抗告。
                                      法院書記官  周  美  莉
中      華      民      國    九十二    年      一      月      八      日


司法院資訊處製作；財團法人民間司法改革基金會備份。
